最高法院民事裁定　　　　　　　　　 110年度台抗字第1150號
再 抗告 人　王　寒
訴訟代理人　孫志堅律師
上列再抗告人因與相對人許瑞麗（即陳能宗之承受訴訟人）等間
請求宣告調解無效事件，對於中華民國110年7月21日臺灣高等法
院裁定（110年度抗字第715號），提起再抗告，本院裁定如下：
    主  文
原裁定廢棄。
相對人在原法院之抗告駁回。
抗告及再抗告訴訟費用由相對人負擔。
    理  由
本件相對人許瑞麗、陳怡蒨、陳湘妍、陳元堃之被繼承人陳能宗
主張：伊與再抗告人於民國108 年10月17日在桃園市桃園區調解
委員會所作成經臺灣桃園地方法院（下稱桃園地院）核定之 108
年調字第1988民0654號調解書（下稱系爭調解書）為通謀虛偽意
思表示，係屬無效等語，向桃園地院訴請宣告系爭調解書無效，
經桃園地院以其起訴已逾鄉鎮市調解條例第29條第3 項所定期間
，其訴不合法為由，裁定予以駁回，相對人不服，對之提起抗告
。原法院以：當事人以調解有民法上無效之原因而提起宣告調解
無效之訴者，依92年2月7日修正民事訴訟法第416 條規定及立法
理由，可知應由法官依具體個案情形，個別判斷其提起宣告調解
無效之訴是否須受同法第500 條不變期間之限制。本件相對人依
鄉鎮市調解條例第29條第1 項規定提起宣告調解無效之訴，自應
參酌民事訴訟法第416 條規定之立法理由，為同一法理之適用。
陳能宗係以其與再抗告人均明知伊實際上未積欠再抗告人任何款
項，為利伊得以處分所繼承遺產，以供應再抗告人生活費，乃與
再抗告人通謀以聲請調解方式，虛偽成立系爭調解書為由，提起
本件宣告調解無效之訴，是表意人既欠缺為意思表示之真意，且
為對方所明知，則當事人間對於因該虛偽意思表示所形成之權利
義務關係，應無可值保護之信賴存在，自無本於法安定性之考量
，維持該通謀虛偽表示效力之必要，基於法秩序之維護，並參酌
民事訴訟法第416 條修法之立法理由，陳能宗所提本件調解無效
之訴，應可不受鄉鎮市調解條例第29條第3 項所定不變期間之限
制。桃園地院以其起訴已逾上開條項所定30日不變期間，其訴不
合法為由，裁定予以駁回，自有未洽，爰廢棄該桃園地院裁定。
按因當事人聲請而成立之民事調解，經法院核定後有無效或得撤
銷之原因者，當事人應於法院核定之調解書送達後30日內，向原
核定法院提起宣告調解無效或撤銷調解之訴，此觀鄉鎮市調解條
例第29條第1項、第3項規定自明。此係程序法上之法定不變期間
規定，逾越該期間起訴者，自應認其起訴為不合法。本件相對人
主張系爭調解書為通謀虛偽意思表示所作成，據以向桃園地院訴
請宣告系爭調解書無效，依上說明，自應於該院核定之調解書送
達後30日內為之。查系爭調解書係於108 年12月16日送達陳能宗
，其係於109 年11月30日向桃園地院提起本件宣告系爭調解無效
之訴，有送達證書、民事起訴狀可稽（見桃園市桃園區調解委員
會調解事件卷第15頁、桃園地院他調訴字卷第3 頁），顯已逾上
開30日不變期間。相對人所主張之上開無效事由，依民法第87條
第1 項規定，僅於表意人與相對人間無效，不得以其無效對抗善
意第三人，尚非屬可對任何人主張之絕對無效事由，自難認其提
起宣告調解無效之訴，可不受鄉鎮市調解條例第29條第3 項所定
不變期間之限制。桃園地院以相對人之起訴已逾鄉鎮市調解條例
第29條第3 項所定期間，其訴不合法為由，裁定予以駁回，於法
並無不合。原法院見未及此，竟謂陳能宗之起訴，可不受鄉鎮市
調解條例第29條第3 項所定不變期間之限制，爰為不利再抗告人
之裁定，適用法規顯有錯誤。再抗告意旨，求予廢棄原裁定，非
無理由。應由本院將原裁定廢棄，並自為裁定，駁回相對人在原
法院之抗告。
據上論結，本件再抗告為有理由。依民事訴訟法第495條之1 第2
項、第477條第1項、第478條第1項第1 款、第95條、第78條，裁
定如主文。
中    華    民    國   110    年    10    月    27    日
                      最高法院民事第四庭
                          審判長法官  鄭  雅  萍  
                                法官  滕  允  潔  
                                法官  王  本  源  
                                法官  蕭  胤  瑮  
                                法官  王  金  龍  
本件正本證明與原本無異
                                      書  記  官
中    華    民    國   110    年    11    月    1     日